臺灣高等法院臺南分院民事判決　93年度上字第100號
上　訴　人　甲○○
被 上 訴人　丙○○
訴訟代理人　何冠慧　律師
訴訟代理人　曾靖雯　律師
被 上 訴人　丁○○
　　　　　　乙○○
　　　　　　戊○○
上列當事人間因侵權行為請求損害賠償事件，上訴人對於中華民
國92年11月14日臺灣臺南地方法院刑事附帶民事訴訟判決（92年
度附民字第194號）提起上訴，經本院刑事庭裁定（93年度附民
上字第9號）移送前來，本院於94年9月27日言詞辯論終結，判決
如下：
    主  文
上訴駁回。
第二審訴訟費用由上訴人負擔。
    事    實
甲、上訴人方面：
一、聲明：求為判決：
  (一)原判決廢棄。
  (二)被上訴人丙○○應給付上訴人新台幣（下同）2,000,000元
    ；被上訴人丁○○、乙○○、戊○○應各給付上訴人1,000,
    000元，及均自起訴狀繕本送達翌日起至清償日止，按週年
    利率百分之五計算之利息。
  (三)被上訴人應在各大報刊登合適之道歉啟事。
  (四)願供擔保請准宣告假執行。
二、陳述：
    被上訴人丙○○為專業律師， 於民國（下同）90年9月間接
    受被上訴人丁○○等人之委託，代理其餘被上訴人與上訴人
    間公同共有產權糾紛調解事宜。然被上訴人丙○○為了被上
    訴人丁○○等人所付之律師報酬，不惜以身試法，竟然在90
    年11月8日於台南市○○路○段二八九巷三九號被上訴人丙
    ○○所開設之公道律師事務所大廳內，招來其友人方孟昭及
    辛建民，當著上訴人友人魏　砡及其他在大廳內辦事員及民
    眾，公然誹謗上訴人稱：「你看他（指上訴人）與其姐乙○
    ○之事情已經由謝碧蓮、鄭慶海律師處理完畢，今天沒有錢
    又來討錢」（台語）等語。而被上訴人丁○○、乙○○、戊
    ○○三人則係教唆丙○○誹謗，致上訴人名譽受有損害，上
    訴人自得依民法第195條規定，請求被上訴人賠償上訴人非
    財產上之損害，如訴之聲明，並應在各大報刊登合適之道歉
    啟事，以資慰藉。
三、證據：提出財團法人奇美醫院證明書影本一份為證。
乙、被上訴人方面：
  Ａ、被上訴人丙○○部分：
一、聲明：求為判決：
  (一)上訴駁回。
  (二)第二審訴訟費用由上訴人負擔。
二、陳述：
  (一)上訴人自數年前即陸續至被上訴人創辦之公道法律事務所，
    要求解決與其胞姊乙○○間之祖產糾紛，因公道法律事務所
    是其胞姊經營之瑞士藥廠之常年法律顧問。上訴人到事務所
    之次數至少應在十次以上。
  (二)上訴人之家務事，歷經台南市多位律師處理過，於89年2 月
    19日被上訴人為其協議見證，內容即載明上訴人不得再向其
    姊乙○○主張任何權益，但上訴人仍於90年間多次前來被上
    訴人之事務所，被上訴人均婉言相勸：「既然您認為有可以
    主張的權利，請到法院去打民事訴訟，您是本所當事人的對
    造，本所無法為您解答。」等語。上訴人因而認為被上訴人
    不公平，偏袒其姊乙○○。90年11月8日情形亦相同， 被上
    訴人即請在事務所正與職員王相懿談話之客戶辛建明、方孟
    昭評理。辛建明、方孟昭、王相懿，分別於警訊、偵查及原
    審刑事庭明白證稱，未曾聽聞被上訴人有說：「沒有錢又來
    討錢」等語。
  (三)上訴人利用刑事程序，對於其胞姊乙○○、姊夫丁○○、乙
    ○○女兒羅文秀、女婿徐文籐等人提出有關財產之詐欺、毀
    損、背信之告訴，均以證據不足而不起訴確定在案。
  (四)又鈞院93年度上訴字第77號被上訴人丙○○誹謗案件，業經
    最高法院於94年3月10日以94年度台非字第47號判決「原判
    決撤銷，由臺灣高等法院臺南分院依審判前之程序更為審理
    。」，嗣經鈞院以94年度上更(一)字第150號刑事判決，諭知
    「原判決撤銷。本件自訴不受理。」，並因不得上訴而確定
    在案。
  (五)按附帶民事訴訟之提起，必以刑事訴訟程序之存在為前提，
    若刑事訴訟未經提起公訴或自訴，即不得對於應負賠償責任
    之人，提起附帶民事訴訟。（29年附字第64號）；次按依刑
    事訴訟法第507條第1項所為之判決，非對於刑事訴訟之判決
    有上訴時不得上訴，為同條第二項所明定，此所謂對於刑事
    訴訟之判決有上訴，自係指有合法之上訴而言。被上訴人等
    竊盜案件，經原審維持第一審無罪之判決，對於上訴人所提
    起之附帶民事訴訟，亦認第一審駁回原告之訴為無不合，駁
    回上訴。茲檢察官對於刑事部份雖已提起上訴，但經本院認
    為違背法律上之程式予以駁回，則上訴人對於原審附帶民事
    訴訟判決之上訴，因無合法之刑事上訴，亦難認為合法。（
    29年附字第215號）。
  (六)本件上訴人係於92年11月27日對原審92年度附民字第194號
    刑事附帶民事之判決提起上訴，鈞院刑事庭於93年4月27日
    以93年附民上字第9號裁定移送民事庭，依最高法院44年台
    抗字第4號判例意旨，移送民事庭之附帶民事訴訟，縱其移
    送前提起此項訴訟，不合刑事訴訟法所定之要件，而有關於
    訴之不合法情形，其移送後之訴訟程序，即應適用民事訴訟
    法第249條第1項第6款起訴不備其他要件，依該條項款之規
    定，以裁定駁回之。
三、證據：提出：(一)繼承權拋棄書與贈與書。(二)協議書。(三)借款
    切結書、支票一張、合約書。(四)協議書、承諾書。(五)協議書
    及支票一張。(六)台南地院民事判決書。(七)民事裁定書。(八)土
    地及建物謄本。(九)台南地檢署不起訴書三份、台南高分檢駁
    回再議處分書二份。(以上證物均影本)等件為證。
  Ｂ、被上訴人丁○○、乙○○、戊○○部分：均未於言詞辯論
      期日到場，亦未提出書狀作何聲明或陳述。
丙、本院依職權：(一)調閱本院93年度上訴字第77號被告丙○○誹
    謗案偵審卷宗。(二)函最高法院檢察署查明上訴人有否就本院
    94年度上更(一)字第150號判決聲請提起非常上訴。
    理    由
一、本件被上訴人丁○○、乙○○、戊○○等人，經合法通知，
    均未於言詞辯論期日到場，核無民事訴訟法第386條各款所
    列情形，爰依上訴人之聲請由其一造辯論而為判決，合先敘
    明。
二、上訴人主張被上訴人丙○○為專業律師， 於90年9月間接受
    被上訴人丁○○等人之委託，代理被上訴人與上訴人間公同
    共有產權糾紛調解事宜。然被上訴人丙○○為了被上訴人丁
    ○○等人所付之律師報酬，竟不惜以身試法，竟然在90年11
    月8日於台南市○○路○段289巷39號被上訴人丙○○所開設
    之公道律師事務所大廳內，招來其友人方孟昭及辛建民，當
    著上訴人友人魏  砡及其他在大廳內辦事員及民眾，公然誹
    謗上訴人稱：「你看他（指上訴人）與其姐乙○○之事情已
    經由謝碧蓮、鄭慶海律師處理完畢，今天沒有錢又來討錢」
    （台語）等語。而被上訴人丁○○、乙○○、戊○○三人則
    係教唆被上訴人丙○○誹謗之事實，致上訴人名譽受有損害
    等語；惟為被上訴人丙○○所堅詞否認，並以前揭情詞置辯
    。經查：
  (一)按「當事人主張有利於己之事實者，就其事實有舉證之責任
    。」民事訴訟法第277條前段有明文規定； 又，「民事訴訟
    如係由原告主張權利者，應先由原告負舉證之責，若原告先
    不能舉證，以證實自己主張之事實為真實，則被告就其抗辯
    事實即令不能舉證，或其所舉證據尚有疵累，亦應駁回原告
    之請求。」（最高法院17年上字第917號判例參照）。
  (二)據證人魏  砡於本院93年度上訴字第77號誹謗案件之警訊、
    偵查、臺灣臺南地方法院（以下簡稱臺南地院）及本院刑事
    庭審理時證稱：我於90年11月8日陪同自訴人（指上訴人）
    到被告（指被上訴人丙○○）之律師事務所，有聽聞被告對
    自訴人說「沒有錢又要來討錢」，我還回說，怎麼講這麼難
    聽等語（見該刑事卷警卷第5頁反面、偵查卷第18頁反面、
    自字卷第43頁、本院刑事卷93年4月13日審判筆錄）。然按
    證人魏女與上訴人間為男女朋友之親密關係乙節，業據證人
    魏女於警訊中證述明確，且為自訴人所在臺南地院91年度自
    字第369號審理中所是認，其證詞之證據價值，自不能與一
    般證人之證言同視，是尚難單憑其上述證言即遽為不利於被
    上訴人之認定。
  (三)次查，另據當時在事務所接洽之客戶即證人辛建明與方孟昭
    於臺南地院91年度自字第369號誹謗案件警訊、 偵查及審判
    中迭次證稱：未曾聽聞被告對自訴人（指上訴人）說：「甲
    ○○與他姐姐的遺產問題，經過鄭慶海與謝碧蓮解決完後，
    現在沒錢就又來討錢」等語；而受僱於被上訴人丙○○之職
    員即證人王相懿亦在該誹謗案件中證稱：伊於90年11月8日
    沒有聽到被告對自訴人說「沒有錢又要來討錢」等語，自訴
    人打過很多次電話來，伊認為自訴人情緒不穩定，伊為了安
    慰他，跟他說：「若蔡律師真的有講這句話，我跟你道歉」
    等語。綜上，證人一致證述未曾聽聞上訴人所指陳遭被上訴
    人丙○○誹謗之言詞，且據證人王相懿上開證詞可知，王某
    向上訴人道歉亦僅係以「假設」被上訴人丙○○曾為上開誹
    謗言語為前提，要與上訴人所陳，王某係為被上訴人丙○○
    「已發表」之上開言論致歉乙節有別。而上訴人提出與王相
    懿對話之錄音帶經臺南地院刑事庭審理上述誹謗案件當庭勘
    驗結果，亦無上訴人所陳關於王相懿代被上訴人丙○○向其
    致歉之對話內容。是上訴人提出之上開證人及物證，尚不足
    以證明被上訴人丙○○有何誹謗上訴人之事實。退而言之，
    縱令王相懿曾表示代被上訴人丙○○向上訴人道歉，要屬王
    相懿出於護主心切，所為之權宜之計，殊難憑此即認為被上
    訴人丙○○有上訴人所指述之誹謗事實為真實。雖證人王相
    懿係被上訴人之受僱人，其證詞難期公正，但當時在場之人
    ，既非僅王相懿一人，尚有證人辛建明與方孟昭二人，是該
    二人之證言，自屬重要之證據資料而應予審酌。然該二人既
    證述：未曾聽聞被告對自訴人（即上訴人）說：「甲○○與
    他姐姐的遺產問題，經過鄭慶海與謝碧蓮解決完後，現在沒
    錢就又來討」等語，已如前述。是上訴人指稱被上訴人丙○
    ○當天有公然誹謗其之言詞云云，尚未盡舉證之責任。
  (四)況本件刑事附帶民事訴訟所依據之本院93年度上訴字第77號
    被上訴人丙○○誹謗案件，固為被上訴人丙○○有罪之判決
    ，惟該判決嗣經被上訴人丙○○聲請最高法院檢察署向最高
    法院提起非常上訴， 業經最高法院於94年3月10日以94年度
    台非字第40號判決「原判決撤銷，由臺灣高等法院臺南分院
    依判決前之程序更為審理。」，此有該判決影本一份附卷可
    稽（見本院卷第175–177頁）。案經發回本院後，本院已於
    94年4月28日以94年度上更(一)字第150號刑事判決，諭知「原
    判決撤銷。本件自訴不受理。」（見本院卷第191–192頁）
    ，並因不得上訴而確定在案。
  (五)另上訴人主張被上訴人丙○○之所以公然誹謗上訴人，乃係
    受被上訴人丁○○、乙○○、戊○○三人之教唆一節，雖被
    上訴人丁○○、乙○○、戊○○三人經本院多次合法通知，
    均未到庭陳述。惟上訴人既不能舉證證明被上訴人丙○○有
    何誹謗之事實，已如前述。則被上訴人丁○○、乙○○、戊
    ○○等三人又係在何時、何時、如何教唆被上訴人丙○○誹
    謗上訴人？更何況，丁○○、乙○○、戊○○等三人被上訴
    人自訴誹謗案件，亦經臺南地院刑事庭審理結果，均以罪嫌
    不足，於92年11月14日以91年自字第369號裁定駁回上訴人
    之自訴。雖上訴人提起抗告，亦經本院刑事庭於93年2月6日
    以93年度抗字第21號裁定駁回上訴人之抗告確定，此有上開
    裁定附卷可按。
三、綜上所述，上訴人主張被上訴人丙○○誹謗，及被上訴人丁
    ○○、乙○○、戊○○三人教唆誹謗，為不足採，被上訴人
    丙○○抗辯，尚屬可信。從而，上訴人本於侵權行為之法律
    關係，請求： (一)被上訴人丙○○應給付上訴人2,000,000元
    ；被上訴人丁○○、乙○○、戊○○應各給付上訴人1,000,
    000元，及均自起訴狀繕本送達翌日起至清償日止， 按週年
    利率百分之五計算之利息。(二)被上訴人應在各大報刊登合適
    之道歉啟事，自屬無據，不應准許。其訴既不應准許，則其
    假執行之聲請亦失所依附，應併予駁回。原審為上訴人敗訴
    之判決，及駁回其假執行之聲請，核無不合。上訴意旨指摘
    原判決不當，求予廢棄改判，為無理由，應予駁回。
四、據上論結，本件上訴為無理由，依民事訴訟法第385條第1項
    前段、第449條第1項、第78條，判決如主文。
中　　華　　民　　國　　94　　年　　10　　月　　11　　日
                      民事第一庭　審判長法　官　王惠一
                                  　　  法　官　林永茂
                                    　　法　官　蘇重信
上為正本係照原本作成。
如對本判決上訴，須於判決送達後20日內向本院提出上訴狀，未
表明上訴理由者，應於上訴後20日內，向本院提出理由書（須附
繕本）。
中　　華　　民　　國　　94　　年　　10　　月　　11　　日
                                        書記官　莊清松
                                                   K
